臺灣臺南地方法院刑事判決　　　　　　 93年度簡上字第289號
上　訴　人　臺灣臺南地方法院檢察署檢察官
被　　　告　丙○○
指定辯護人　本院公設辯護人　甲○○
上列上訴人因被告傷害案件，不服本院九十三年度簡字第二二八
五號中華民國九十三年十月六日第一審判決（聲請案號：九十三
年度調偵字第三三０號），提起上訴，本院管轄之第二審合議庭
判決如下：
    主  文
原判決撤銷。
丙○○傷害人之身體，處有期徒刑陸月，如易科罰金，以參佰元
折算壹日，扣案之水果刀壹把沒收。
    事  實
一、丙○○於民國九十三年二月二十六日中午十二時許，因向魚
    販乙○○要求換取零錢遭拒後，心生不滿，迨乙○○外出用
    餐之際，丙○○持其所有之水果刀一把（已扣案），揮砍乙
    ○○所有攤位平檯之白鐵桿（毀損部分未據告訴），並推翻
    魚簍子二只。嗣於同日下午四時許，乙○○返回攤位，洗刷
    平檯時發覺，遂前往臺南縣麻豆鎮○○路五十五巷十七之一
    號質問丙○○，雙方因此發生口角，丙○○竟基於傷害他人
    身體之犯意，自機車內取出上開水果刀，追砍乙○○，乙○
    ○亦拿棍棒一支抵抗，打中丙○○之左肩胛及右手腕，致丙
    ○○之左肩胛挫傷、血腫、右手腕受有挫傷之傷害（丙○○
    於檢察官偵查中撤回對乙○○之告訴，經檢察官對乙○○為
    不起訴之處分）；丙○○則持上開水果刀，對乙○○連砍三
    刀，其中一刀於乙○○跌倒抬起右手抵擋時，砍中乙○○之
    右手肘，致乙○○受有右手肘深部刺傷併韌帶斷裂、鷹嘴突
    開放性骨折之傷害。
二、案經乙○○訴由臺南縣警察局善化分局報請臺灣臺南地方法
    院檢察署檢察官偵查後以簡易判決處刑書聲請簡易判決處刑
    。
    理  由
一、訊據被告丙○○對於上開事實供承不諱，核與告訴人乙○○
    於警詢及檢察官偵查時所指訴及於本院九十四年八月十一日
    審理時所證述之情節相符，並有乙○○及丙○○受傷之診斷
    證明書各一紙、九十三年二月二十六日乙○○及丙○○受傷
    後至新樓醫院麻豆分院就醫之病歷資料影本各一份附卷可稽
    ，並有丙○○所有之水果刀一把扣案可資佐證。事證明確，
    被告丙○○之犯行洵堪認定。
二、核被告丙○○所為，係犯刑法第二百七十七條第一項之傷害
    罪。又被告於警詢時提出精神中度障礙之殘障手冊，有殘障
    手冊影本附卷可稽。經本院依職權函請行政院衛生署嘉南療
    養院安排鑑定被告丙○○於本案發生時之精神狀態如何，其
    鑑定結果為（以下係節錄精神鑑定報告書之重要部分）：
（一）、鑑定結果：
 1、身體檢查：
    陳員衣著上整齊，營養狀態尚可，無身體不適之陳述，其他
    身體理學檢查及神經學檢查均正常無異。
 2、實驗室檢查：
    檢查均正常無異。
 3、精神狀態：
    陳員接受鑑定時意識清醒，外觀儀表衣著隨便，言語表達清
    楚，一般對談可以理解，面部表情平淡，言語表達清楚、對
    談可以理解、能嘗試表達自己。思考與知覺方面於鑑定過程
    均無異常發現，短期記憶能力、現實判斷力，定向感、注意
    力及記算尚可。鑑定者詢問對犯行經過之想法：陳員表示先
    前在魚市場林員想向自己換零錢，起初自己不肯，但後來覺
    得零錢太重，故改變心意而欲向林員換。但林員則以快收攤
    為由拒絕。陳員表示當時因生氣才會在林員離開後將其魚簍
    子踢翻，之後便離開市場到民進黨服務處看別人下棋。約當
    日下午三點多，林員到服務處找陳員，並質問陳員是否推翻
    他的魚簍子。陳員表示林員先用手腳打自己，之後則拿棍子
    打，陳員便至機車行李箱內拿出水果刀防衛。陳員否認有蓄
    意傷害林員的意圖，只是看到他用棍子打自己，才會拿刀揮
    舞（陳員模仿其揮刀姿勢為右手持刀，自左前方斜揮至右前
    方）。陳員表示林員當時身著厚外套，所以揮刀後並不知道
    他已經受傷。陳員否認看見林員跌倒後仍繼續追砍對方，表
    示不知道誰去向警方報案，但因自己也被林員打傷，所以也
    到醫院驗傷。陳員表示當時會砍林員是因為自己非常生氣，
    並未受到幻聽或妄想的干擾。對於本案的想法，陳員表示自
    己也想賠償對方，所以先跟對方和解，但因缺錢而付不出來
    ，目前只夠賠償林員的就醫費用，其他的部分則付不起。如
    果自己被判刑後則會再上訴。
 4、心理衡鑑：
    陳員接受心理評估時，意識清楚，言語表達一般可以理解，
    此次評估並未發現陳員有明顯的精神疾病症狀。目前智能（
    魏氏成人智力測驗第三版中文版簡式為：語言智商：83，操
    作智商：66，總智商：75，然依據最佳之分測驗表現來推估
    ，陳員目前智能水準位於邊緣智能程度。班達視動完形測驗
    ，未發現明顯腦傷徵兆，但有明顯的情緒與衝動控制上的障
    礙。總結以上測驗結果，初步排除陳員有做假的可能，認為
    【陳員在認知功能方面並沒有退化，能具有認識與了解現實
    與社會規範的認知能力】，初步排除以認知功能障礙來說明
    陳員的案發行為。
（二）、精神科診斷：精神分裂病。
（三）、結論：
        綜合以上所述陳員之過去生活史、犯案經過、身體檢查
    、精神狀態檢查與心理衡鑑結果，研判陳員就犯行時之精神
    狀態：陳員坦承犯行，對案發經過之交代與筆錄及起訴書上
    資料大抵吻合，時序接連無誤，【並無意識混亂或不知所為
    之情形，且無妄想或幻覺等活性精神症狀干擾之證據】。雖
    陳員罹患精神分裂病，且心理衡鑑顯示陳員的智商可能處於
    邊緣等智能之範圍，但無明顯的腦傷徵兆，【且在認知功能
    方面並無明顯退化，仍具有認識與了解現實與社會規範的認
    知能力，且能自由決定其意識】，故無法以單純的認知功能
    障礙來解釋其犯案行為。推測其犯行主要是因於其自我防衛
    行為或警急狀況的直覺反應，及衝動控制上的障礙。故【臨
    床精神檢查判斷陳員在犯案當時及目前，皆未達於精神耗弱
    或心神喪失之程度】。
    上開鑑定結果有行政院衛生署嘉南療養院九十四年五月二十
    四日嘉南般字第0940002316號函及精神鑑定報告書一份附卷
    可按，是被告雖患有精神分裂病，然其於本件犯案時，意識
    清楚，具有認識與了解現實與社會規範的認知能力，且能自
    由決定其意識，未達於精神耗弱或心神喪失之程度，即無刑
    法不罰或減輕其刑之適用。
三、原審以被告丙○○傷害人之身體，因而判處被告有期徒刑四
    月，並諭知易科罰金之折算標準，及將扣案之水果刀一把沒
    收，固非無見。惟查：(1)被告患有精神分裂病，原審未就被
    告於犯案時之精神狀態送鑑定，於未明被告於犯案時是否有
    精神喪失或精神耗弱之情形，即遽以判決，有違刑法第五十
    七條「科刑應審酌一切情狀」之情形；(2)又被告係連砍告訴
    人乙○○三刀，原審僅謂被告持上開水果刀追砍乙○○，至
    於砍殺幾刀則未予詳查，於被告犯罪手段自無從據以斷定，
    顯有欠當。上訴人以原審判決量刑過輕，指摘原判決不當，
    為有理由，原判決復有上開瑕疵，自屬無可維持，應由本院
    將原判決撤銷改判。爰審酌被告丙○○之品行、智識程度、
    其以換取零錢遭拒細故即持刀砍殺乙○○，致乙○○受傷非
    輕（受有右手肘深部刺傷併韌帶斷裂、鷹嘴突開放性骨折之
    傷害），事後尚未與乙○○成立民事和解賠償乙○○之損害
    ，其犯罪時之意識清楚，具有認識與了解現實與社會規範的
    認知能力，且能自由決定其意識，未達於精神耗弱或心神喪
    失之程度以及其犯罪後之態度良好等一切情狀，爰量處如主
    文第二項所示之刑，並諭知易科罰金之折算標準以示懲儆。
    扣案之水果刀一把為被告所有，且為供其犯罪所用之物，依
    刑法第三十八條第一項第二款規定，併宣告沒收。
據上論斷，應依刑事訴訟法第四百五十五條之一第一項、第三項
、第三百六十九條第一項前段、第三百六十四條、第二百九十九
條第一項前段，刑法第二百七十七條第一項、第四十一條第一項
前段、第三十八條第一項第二款，罰金罰鍰提高標準條例第一條
前段、第二條，判決如主文。
本案經檢察官丁○○到庭執行職務。
中　　華　　民　　國　　94　　年　　8　　月　  23　 　日
　　　　　　　　　刑事第六庭審判長法　官  林勝利
                                  法　官  鍾邦久
                                  法　官  張家瑛
以上正本證明與原本無異。
本件不得上訴。
　　　　　　　　　　　　　　　　  書記官　陳怡吟
中　　華　　民　　國　　94　　年　　8　　月　  23　 　日
錄本案論罪科刑法條：
刑法第二百七十七條
傷害人之身體或健康者，處三年以下有期徒刑、拘役或一千元以
下罰金。
犯前項之罪因而致人於死者，處無期徒刑或七年以上有期徒刑；
致重傷者，處三年以上十年以下有期徒刑。
